臺灣高等法院民事判決
107年度家上字第380號
上  訴  人  A〇〇
被 上訴 人  B〇〇
訴訟代理人  簡良夙律師
複 代 理人  邱天一律師
上列當事人間請求離婚等事件，上訴人對於中華民國107年10月1
6日臺灣○○地方法院107年度婚字第274號第一審判決提起上訴，
被上訴人並為訴之追加，本院於110年1月5日言詞辯論終結，判
決如下：
    主      文
上訴駁回。
原判決主文第四項關於命上訴人給付未成年子女丙○○扶養費部分
，變更為：上訴人應自本判決第一項確定之日起，至丙○○成年之
前一日止，按月於每月十日前，給付被上訴人關於丙○○之扶養費
新臺幣壹萬壹仟零柒拾肆元，如遲誤一期未履行者，其後之六期
視為亦已到期。
上訴人應給付被上訴人新臺幣伍拾捌萬柒仟肆佰玖拾元，及自民
國一Ｏ九年六月二十日起至清償日止，按年息百分之五計算之利
息。
被上訴人其餘追加之訴駁回。
第二審訴訟費用，關於上訴部分由上訴人負擔；關於追加部分由
上訴人負擔百分之九十九點九四，餘由被上訴人負擔。
    事實及理由
壹、程序部分
一、被上訴人追加起訴部分：
　㈠按「數家事訴訟事件，或家事訴訟事件及家事非訟事件請求
    之基礎事實相牽連者，得向就其中一家事訴訟事件有管轄權
    之少年及家事法院合併請求，不受民事訴訟法第53條及第24
    8條規定之限制。」、「前項情形，得於第一審或第二審言
    詞辯論終結前為請求之變更、追加或為反請求。」、「法院
    就前條第1項至第3項所定得合併請求、變更、追加或反請求
    之數宗事件，應合併審理、合併裁判。」、「法院就前項合
    併審理之家事訴訟事件與家事非訟事件合併裁判者，除別有
    規定外，應以判決為之。」，家事事件法第41條第1項、第2
    項、第42條第1項前段、第2項分別定有明文。
　㈡本件被上訴人於原審依民法第1052條第2項規定請求判決兩造
    離婚，合併依民法第1055條第1項規定請求酌定兩造所育未
    成年子女丙○○權利義務之行使或負擔，及離婚判決確定後關
    於丙○○之扶養費，分屬家事事件法第3條第2項乙類離婚事件
    (第2款)、及同條第5項戊類定對於未成年子女權利義務之行
    使負擔、給付家庭生活費用事件(第8款、第5款)。上訴人提
    起上訴後，被上訴人於民國109年6月19日為訴之追加，依民
    法第179條規定請求上訴人給付代墊子女扶養費用新臺幣(下
    同)129萬6739元，及自追加請求狀繕本送達翌日起算之法定
    遲延利息(見本院卷八第160至164頁)，嗣於109年10月15日
    本院審理中減縮追加聲明，請求上訴人給付代墊扶養費用58
    萬2219元本息(見本院卷九第28頁)，乃屬家事事件法第3條
    第3項丙類其他因夫妻財產關係所生請求事件(第3款)。上述
    乙類、丙類、戊類事件依同法第37條及第74條之規定，依序
    為家事訴訟事件、家事訴訟事件、家事非訟事件，請求之基
    礎事實相牽連，並經被上訴人合併請求，依前揭規定，應予
    准許，並合併審理、合併以判決之裁判，合先敘明。
　㈢上訴人雖具狀陳稱：被上訴人於110年1月5日始追加請求代墊
    扶養費用58萬2219元本息，請求再開言詞辯論云云。惟查，
    被上訴人於109年6月19日即提出追加請求狀，請求上訴人給
    付代墊子女扶養費用129萬6739元本息，並經上訴人於同日
    收受繕本(見本院卷八第157頁)，嗣於109年10月15日本院審
    理時減縮聲請僅請求58萬2219元本息(見本院卷九第28頁)，
    並非於110年1月5日始為訴之追加。自109年6月19日被上訴
    人追加請求上訴人給付代墊子女扶養費用時起，至本院110
    年1月15日言詞辯論時止，已歷時近7個月，期間並於109年7
    月23日、8月27日、10月15日、11月19日進行4次準備程序，
    已給予上訴人充分之防禦時間，則上訴人請求再開言詞辯論
    ，顯係延滯訴訟，不應准許。
二、上訴人聲請選任程序監理人部分：
  ㈠按「處理家事事件有下列各款情形之一者，法院得依利害關
    係人聲請或依職權選任程序監理人：一、無程序能力人與其
    法定代理人有利益衝突之虞。二、無程序能力人之法定代理
    人不能行使代理權，或行使代理權有困難。三、為保護有程
    序能力人之利益認有必要」；「就有關未成年子女權利義務
    之行使或負擔事件，未成年子女雖非當事人，法院為未成年
    子女之最佳利益，於必要時亦得依父母、未成年子女、主管
    機關、社會福利機構或其他利害關係人之聲請或依職權為未
    成年子女選任程序監理人。」家事事件法第15條第1項、第1
    09條定有明文。而家事事件法第109條之立法目的，係為保
    障未成年子女之表意權，免除未成年子女對於父母之忠誠困
    擾，確保子女最佳利益之詮釋能融入子女觀點（該條立法理
    由參照）。
  ㈡上訴人雖主張：依原判決安排探視方式，伊根本看不到丙○○
    ，蓋丙○○大約每週五晚上11點半或是12點會過來，來了就是
    玩電腦，把五樓房門反鎖，然伊早已睡著了，見不到面，隔
    天早上要叫丙○○，伊看他那麼可憐整晚沒睡，沒把他叫醒，
    伊就出門了，丙○○何時回到被上訴人那邊，伊亦不確定，致
    伊非常痛苦，自有選任程序監理人之必要云云。惟查，上訴
    人自承丙○○約每週五晚上11點半或12點會至其住處等語(見
    本院卷八第436至437頁)，核與丙○○於109年1月30日準備程
    序到庭陳稱：平日、假日都會回去(爸爸住處)，想去時就會
    去，爸爸選立委那段時間，就沒看到爸爸，之前比較常看到
    等語(見本院卷三第268至269頁)相符。可見兩造目前雖已分
    居，但丙○○仍定期與上訴人會面交往，且丙○○想去時就會去
    上訴人住處，並無受父母忠誠之困擾。又丙○○係00年00月0
    日生，有戶籍謄本足憑（見原審卷一第11頁），於109年1月
    30日已滿12歲，當有充分表意能力能陳述其意願，使法院於
    裁判時能融入其觀點，徵諸丙○○於109年1月30日到庭陳稱:
    我現在住媽媽那邊，因為爸爸那邊很亂，有蟑螂，沒有吃的
    東西，我不想住爸爸那邊等語(見本院卷三第268至269頁）
    ，可見丙○○確能清楚表達其對問題看法，並進一步說明其所
    作選擇之理由。則丙○○既無父母忠誠之困擾，且又於本院審
    理中充分表達其意願，自無選任程序監理人之必要。上訴人
    雖陳稱其依原法院安排會面交往方式無法見到丙○○云云，惟
    丙○○每週五均會至上訴人住處，上訴人當可見到丙○○，並與
    丙○○為會面交往，但上訴人卻容任丙○○反鎖於房內玩電腦，
    致其翌日早上離開時丙○○仍在睡覺，而無法見到丙○○，此係
    因上訴人與丙○○會面時未為妥適管教所致，亦非選任程序監
    理人所得改善。是上訴人聲請為丙○○選任程序監理人，於法
    無據，自不應准許，附此敘明。
貳、實體部分　　
一、被上訴人主張：
  ㈠兩造於00年0月00日結婚，婚後共同居住於〇〇市○○區○○路000
    巷0號住處(下稱○○住處)，育有子女乙○○、甲○○(00年0月00
    日生，於第一審判決後成年)及未成年子女丙○○(00年00月0
    日生)，惟婚後上訴人自認學識地位凌駕於伊，並基於男尊
    女卑之優越感，貶低伊對家庭之貢獻，拒絕與伊溝通，如伊
    不遂上訴人之意，上訴人即對伊言語嘲諷、辱罵，對伊所屬
    教會團體造謠施壓，於附表二所示時間為如「被上訴人主張
    」欄所示言論行為，貶損伊人格尊嚴，致伊精神上受虐待，
    兩造婚姻發生難以維持之重大破綻。又上訴人自104年初即
    不支付任何家庭生活費用、房貸及子女扶養費，伊僅為兼任
    音樂老師，收入不穩定，實已無力支撐家計，上訴人長期與
    ○○住處之其他住戶相處不睦，並於伊教學時闖入辱罵伊，致
    伊於○○住處教授學生音樂時倍感壓力，不得已於105年12月
    另租工作室教授音樂。嗣106年間某日伊因回家未換鞋，即
    遭上訴人咆哮大喊滾回去，兩造自此分居迄今。上訴人長期
    對伊施以言語侮辱，貶損伊之人格尊嚴，亦不負擔家庭費用
    ，顯已逾越夫妻間應有之尊重，有違夫妻共營美滿生活之本
    旨，危及婚姻關係之維繫，任何人處於相同之地位，均無法
    期待維持共同婚姻生活，且可歸責於上訴人，伊自得依民法
    第1052條第1條第3款、第2項規定請求判決離婚。
　㈡兩造所生未成年子女丙○○，自出生後皆由伊撫育、教育，與伊感情深厚，應由伊擔任丙○○之親權人較符合子女最佳利益。另依行政院主計總處公告108年度○○市平均每人每月消費支出為2萬2147元，兩造扶養未成年子女每月須支出2萬2147元，按兩造各1/2之比例分擔，兩造離婚後上訴人每月仍應給付丙○○生活費1萬1074元。又上訴人自107年3月24日起至110年1月5日止均未支付子女生活費用，甲○○與丙○○之生活費均由伊負擔，上訴人顯因伊代墊子女扶養費而受有不當得利。伊為上訴人代墊甲○○自107年3月24日起至109年7月20日即成年前1日之扶養費21萬3568元(已扣除上訴人於109年1月30日本院審理中當庭交付予甲○○之現金10萬元)，丙○○自107年3月24日起至110年1月5日止之扶養費37萬4252元，自得依民法第179條規定請求上訴人返還伊代墊之扶養費58萬7820元。
　㈢為此，依民法第1052條第1項第3款、第2項規定訴請離婚，及依民法第1055條第1項規定，請求酌定丙○○權利義務之行使或負擔由伊任之，及上訴人每月應給付丙○○扶養費1萬1074元。並於本院追加依民法第179條規定，請求上訴人給付伊代墊扶養費58萬7820元，及自追加請求狀繕本送達翌日起算之法定遲延利息(未繫屬本院部分，不予贅述)。
二、上訴人則辯以：
  ㈠兩造結婚初始感情尚屬融洽，嗣於105年間被上訴人因懼怕罹
    有躁鬱症長子乙○○之暴力行為，且應有高人在背後下指導棋
    ，教導被上訴人先行搬離○○住處，營造兩造長期分居假象，
    再據以作為離婚之事由，故被上訴人才將藉口租賃工作室搬
    離○○住處，其移情別戀有跡可循。被上訴人10年前即開始對
    伊說各玩各的，個性不願受拘束，婚姻存續期間似有死灰復
    燃之戀情，特別跑到海邊穿泳裝拍照，為何做出離婚之決定
    ？何人教唆？已屬有疑。而藝術家本來就極具有表演天分，
    被上訴人動不動就一哭二鬧三上吊，以眼淚博取教會弟兄姊
    妹之同情，逢人就說伊不支付生活費用養小孩，生活痛苦，
    令教會友人均誤認被上訴人受有委屈，雖被上訴人提出教會
    Line群組擷圖所示之侮辱言語，然該群組已名存實亡，成員
    僅有伊及訴外人○○○二人，內容應屬隱私，難認構成毀謗被
    上訴人名譽。事實上被上訴人曾在子女面前大聲辱罵伊「你
    房貸也不付，你生活費也不給，我當然不給你吃，你一口都
    不准給我動」等語，但伊仍處處忍讓。兩造婚姻破綻主要係
    因伊埋首專心寫作，每天深夜回家，家人皆已入睡，對家庭
    疏於照顧，伊心中亦有虧欠，但此錯誤未達兩造應離婚之程
    度。被上訴人為活在象牙塔之人，無法理解伊著書立說之豐
    功偉業，仍堅持離婚，並欲出售伊購買予被上訴人之○○住處
    ，顯係趕伊出家門，令伊無處安身，自不能僅憑被上訴人主
    觀見解，准其任意請求與伊離婚。況被上訴人無自知之明，
    其已年過半百在音樂界無生存空間，其選擇離婚絕對不能解
    決任何問題，反而製造更多問題，伊這輩子就在配合被上訴
    人，被上訴人現雖請求離婚，陳稱要奪回生命主導權，但伊
    仍有維繫婚姻真心，兩造之夫妻感情仍有修補復合之可能性
    ，被上訴人自不得請求離婚。
  ㈡被上訴人對子女未盡母親基本責任，未按時準備三餐，心情
    好時才為家人煮飯，疏於對子女生活、課業之照顧，所以小
    孩子身體很不健康，特別是丙○○現在面黃肌瘦，且乙○○罹患
    躁鬱症，情緒失控，被上訴人畏懼，令乙○○獨自在外租屋居
    住，變相趕乙○○出家門，於管教不動子女時即將子女交還予
    伊，反觀伊對於家務非毫無協助，例如乙○○多次到署立○○醫
    院急診過夜，係由伊陪伴，乙○○如需住院，伊即經常性往返
    送餐點，亦協助乙○○可以保留○○高中學籍，然後幫乙○○申請
    ○○，最後乙○○才完成高中學歷，伊希望乙○○能先完成學業，
    不要急著打工賺錢，但被上訴人用手抓住乙○○手臂，摩擦被
    上訴人胸部，努力遊說乙○○先去工作，與伊設定目標完全背
    道而馳，結果乙○○真的去肯德基打工，且跑到中大附近租學
    生套房，讓所有○○教會的教友都大失所望。另考量被上訴人
    生活常規不佳、收入減少，對於子女出任何狀況皆不聞不問
    ，容許他人霸凌自己之子女，並反過來責問伊為何對他人提
    告，難期其有能力照顧子女，並不適合擔任丙○○之親權人。
    再者，伊於兩造共同生活期間，已支付數倍之生活費，絕對
    不會再給付被上訴人任何一毛錢，如果扶養費之運用由被上
    訴人決定，子女非直接受益人，伊金融知識遠比被上訴人豐
    富，被上訴人根本不懂投資，其理財方式為幼兒級，僅購買
    儲蓄保險，沒有理財能力，所以伊不能將金錢交付予被上訴
    人，否則太浪費可惜，且多給被上訴人金錢，被上訴人就在
    外租屋生活、打離婚官司，自應視伊退休時之投資成果或待
    伊過世後，再將財產歸被上訴人及子女所有。另伊已3年沒
    課，沒有聘書，沒有收入，要住哪裡？房屋貸款怎麼繳？被
    上訴人要求伊付扶養費，伊哪裡拿錢來付？則被上訴人請求
    酌定擔任丙○○之親權人、請求伊於離婚後每月負擔丙○○扶養
    費1萬1074元，及返還代墊子女扶養費58萬7820元，均無理
    由等語。
三、原審判決㈠准被上訴人與上訴人離婚。㈡丙○○權利義務之行使
    或負擔由被上訴人任之。㈢上訴人得依附表一所示時間及方
    式與丙○○為會面交往。㈣上訴人應自上2項裁判確定之日起至
    丙○○成年前一日止，按月於每月10日前給付被上訴人關於丙
    ○○之扶養費1萬0370元；如遲誤1期履行，其後之6期視為已
    到期。上訴人不服提起上訴，聲明：㈠原判決不利於上訴人
    部分廢棄。㈡被上訴人在第一審之訴駁回。被上訴人則答辯
    聲明：上訴駁回。並為訴之追加，聲明：上訴人應給付被上
    訴人58萬7820元，及自追加請求狀繕本送達翌日起算之法定
    遲延利息。上訴人則答辯聲明：追加之訴駁回。
四、兩造不爭執之事項（見本院卷二第234至236頁)：
  ㈠兩造於00年0月00日結婚，婚後育有子女乙○○、甲○○(00年0月
    00日生)、及未成年子女丙○○（00年00月0日生），有戶籍謄
    本足憑（見原審卷一第11頁）。
  ㈡兩造自106年2月間即已分居迄今（見原審卷一第117頁反面、
    第119頁反面）
　㈢上訴人曾於107年間聲請被上訴人履行同居之義務，經原法院
    以107年度家婚聲字第4號裁定駁回上訴人之聲請（見原審卷
    一第119至122頁）。
　㈣上訴人曾於Line群組(下稱系爭Line群組)中就被上訴人為下
    列發言（見原審卷一第12至17頁）：
　  ⒈「看看撒旦的代言人魔鬼的化身，就是上面照片中左邊那
      一位，就讀於聖德基督書院是母雞的學生，居然在我的面
      前如情侶般攏著乙○○（按應係「○」之誤）手臂，不斷摩
      擦她的乳房說乙○○一定可以的啦，他先去工作學習獨立，
      在母雞差派他的慫恿，用自己的肢體動作強力推波助瀾，
      小朋友早就失去自己的決斷力」
　  ⒉「其實他現在的學生一隻手就數完了，只有3人，根本跟無
      業遊民的街友沒有任何差異，但是卻每天打扮的花枝招展
      ，因為女為悅己者容，所以他忙著是不是跟誰約會呢？我
      不知道」
　  ⒊「有一群吸血鬼，明明心理就很清楚戊○○的為人，寧願吃
      虧，只要面子不要裡子，為了面子犧牲多大都沒有關係，
      你們如果吃西瓜很過癮，那時他趁我不在的時候偷偷潛家
      中竊盜的」
　  ⒋「沒想到○○市○○區也有現代的耶洗別在世」、「沒想到○○
      浸信會又出現了一個美麗河豚常常用毒針扎死人」。
　  ⒌「老母雞訓練小爬（按應係「扒」之誤）手，連續偷錢，
      得手多次喝兩口飲料，就水（按應係「隨」之誤）手擺在
      桌上，雖然一瓶飲料也不過234元但是在超商的價格其實
      真的很貴，連續盜刷14次自動加值得7000元購物金，大西
      瓜彼薩蛋糕數不盡說不完」等語。
　㈤上訴人於103年8月遭○○科技大學資遣，嗣行政院訴願決定撤
    銷該資遣處分，104年12月該校補發上訴人百萬元薪資(見原
    審卷一第126頁背面、第131頁）。
五、本院判斷：
  ㈠被上訴人依民法第1052條第2項規定訴請離婚部分：
  ⒈按民法第1052條第2項規定：「有前項以外之重大事由，難以
    維持婚姻者，夫妻之一方得請求離婚。但其事由應由夫妻之
    一方負責者，僅他方得請求離婚」，所稱「有前項以外之重
    大事由，難以維持婚姻者」，應依客觀之標準，認定婚姻是
    否已生破綻而無回復之望，且此難以維持婚姻之事實，是否
    已達於倘處於同一境況，任何人均將喪失維持婚姻之意願而
    定。若夫妻之誠摯相愛基礎動搖，彼此難以容忍、諒解，無
    從繼續保持共同生活之圓滿、安全及幸福，而生婚姻之破綻
    ，夫妻之一方即非不得依該規定請求離婚。至於但書所規定
    「難以維持婚姻之重大事由應由夫妻之一方負責者，僅他方
    得請求離婚」，係於夫妻雙方就該重大事由均須負責時，應
    比較衡量雙方之有責程度，僅責任較輕之一方得向責任較重
    之他方請求離婚，如有責程度相同時，雙方均得請求離婚，
    始符合立法本旨(最高法院90年度台上字第1639號、90年度
    台上字第2215號判決、94年度台上字第115號、94年度台上
    字第2059號裁定，及同院95年4月4日95年度第5次民事庭決
    議意旨參照)。
  ⒉經查，被上訴人主張上訴人侮辱其為「撒旦的代言人」、「
    魔鬼的化身」、「在上訴人面前如情侶般攏著乙○○手臂，不
    斷摩擦她的乳房，說乙○○一定可以的啦」、「她現在的學生
    一隻手就數完了，只有三人，根本跟無業遊民的街友沒有任
    何差異」、「每天打扮的花枝招展，因為女為悅己者容，所
    以她忙著是不是跟誰約會呢？我不知道」、「沒想到○○浸信
    會又出現了一個美麗河豚，常常用毒針札死人」、「老母親
    訓練小扒手，連續偷錢」等情，已據上訴人所不爭執(見兩
    造不爭執事項㈣)，觀諸上訴人侮辱被上訴人之上開言論均屬
    尖酸刻薄、貶損被上訴人尊嚴、甚至污蔑被上訴人人格之用
    語，毫無夫妻應有互愛、互信、互敬之情。本院審酌被上訴
    人陳稱：上訴人說伊是無業遊民，伊很難過，因為伊並不是
    無業遊民；伊覺得上訴人說乙○○的手摩擦胸部是無中生有，
    上訴人怎麼可以這樣污衊別人；上訴人說伊與別的男性約會
    一事也是憑空杜撰，基本上伊是自尊心很強的人，會盡力把
    身邊的事情做好，當上訴人用各種言語貶低伊時，對伊殺傷
    力很大，伊非常難過、痛苦，尤其是從別人口中聽到上訴人
    在伊背後貶損伊等語(見本院卷四第496至497頁)，因認被上
    訴人於兩造婚姻關係存續中，確因遭上訴人無端羞辱而精神
    上受有難以承受之痛苦，兩造婚姻已因上訴人屢屢對被上訴
    人施以言詞暴力，事後亦不知反省、檢點與收斂，而無回復
    之望，且主要可歸責於上訴人。
  ⒊上訴人雖抗辯：系爭Line群組是不公開群組，成員只有2個人
    ，故非公開對話，不構成誹謗；少子化是一個時代潮流的趨
    勢，被上訴人教小朋友都是學齡前的年紀，首當其衝第一波
    感受到少子化影響，所以學生如果畢業了，但是沒有新的學
    生接替，在青黃不接的時候確實人數曾經大幅度滑落，伊說
    的是事實，伊說被上訴人是無業遊民，沒有特別挖苦的意味
    存在；伊要特別強調的是「她是不是忙著跟誰約會我不知道
    」，被上訴人在○○高中特教班兼任音樂教師，還曾經擔任導
    師，有男性經常性撥打普通市話還有行動電話，雖然伊沒有
    直接接聽，伊感覺是那男生也是○○高中特教班兼任老師，伊
    知道被上訴人確實很漂亮、很迷人，年逾四十像一枝花，所
    謂風韻猶存，追求、愛慕者人數眾多，被上訴人有沒有和他
    們交往，伊沒有時間查證，因為伊拼老命在撰寫法律專書，
    目前完成的都在國家圖書館5樓資料庫云云(見本院卷四第49
    6頁)。惟查：
    ①證人即兩造教友○○○證稱：我們發現因上訴人將被上訴人周
      遭的朋友都告了，導致被上訴人無法繼續待在教會，因上
      訴人會說一些無法讓被上訴人待在教會的話語，甚至被上
      訴人周遭的鄰居也遭上訴人告，被上訴人沒顏面繼續面對
      這個社會，有次上訴人希望被上訴人順著上訴人的心去陪
      同上訴人去吃飯，被上訴人不肯去，但上訴人一直要求被
      上訴人去，我發現上訴人以自我為重心，只相信上訴人自
      己是對的，後來老大（按指兩造之長子）精神發病，在處
      理過程中，兩造想法觀念不同，這過程中，被上訴人壓力
      很大，須面對兒子的問題，同樣小兒子國小有脫序的行為
      ，上訴人會怪罪被上訴人，說被上訴人教不好，上訴人有
      給小孩子信用卡去超商亂刷，上訴人去告兒子，變成被上
      訴人生活上很痛苦，我們要來作證，昨天上訴人也不斷打
      電話給我，我沒有接，我先生有接到上訴人電話，上訴人
      告訴我先生不能作偽證，不然就要告我先生。上訴人都會
      脅迫我們要求被上訴人要回家，群組裡面，原來我們小組
      有7個人在小組，我們現在提不出LINE對話，因之前上訴
      人一直控告被上訴人說家裡都不管，家裡很髒亂，上訴人
      都認為這些是被上訴人的問題，且形容被上訴人是老母雞
      ，後來我們受不了，我們不想看到這些言語，我們才從Li
      ne退出，所以群組的對話，我們都沒有留存。上訴人經常
      群組傳侮辱或批評被上訴人的話，有時候會傳十幾通等語
      (見原審卷四第82頁全頁)，可見系爭群組初始尚有其他教
      友，堪認上訴人係公然詆毀被上訴人，且嚴重影響被上訴
      人之社交往來。縱令系爭Line群組之成員僅有2人，上訴
      人如欲維持婚姻，亦不能背著被上訴人於系爭Line群組上
      發表羞辱與貶損被上訴人之言論。
    ②依上訴人所提出之被上訴人簡介，被上訴人於80年進入美
      國○○○○大學，於82年取得鋼琴演奏碩士，同時追隨○○○交
      響樂團首席豎琴00000000000000000學習豎琴，於84年領
      取全額獎學金完成豎琴演奏家文憑，在美留學期間曾多次
      擔任○○○交響樂團豎琴手，在指揮○○○的帶領下，於○○○000
      000000及○○○○○廳演出(見本院卷九第392頁)，則被上訴人
      遭上訴人羞辱為無業遊民，衡諸社會一般通念精神上應受
      有相當之痛苦，上訴人若有維持兩造婚姻之意，斷不能任
      意羞侮被上訴人為無業遊民，更不能在造成被上訴人之心
      理傷害後完全未為補救措施，甚至以無挖苦意味淡化兩造
      婚姻因此所生難以回復之重大破綻。
    ③綜上，被上訴人雖有著書立說存放於國家圖書館，但亦無
      權恣意羞辱被上訴人，更不能在毫無實據之情形下，任意
      詆毀被上訴人與其他男子約會。則上訴人上開所辯，並無
      解於其就兩造婚姻所生難以回復破綻應負主要責任之認定
      。
  ⒋上訴人雖抗辯其有維持婚姻真意云云，惟卻於訴訟程序中任
    意指摘被上訴人有高人在背後下指導棋，教導被上訴人先行
    搬離兩造之住處，營造兩造長期分居假象，再據以作為離婚
    之事由，故被上訴人才藉口租賃工作室搬離○○住處，被上訴
    人移情別戀有跡可循。被上訴人個性不願受拘束，婚姻存續
    期間似有死灰復燃之戀情，特別跑到海邊穿泳裝拍照，為何
    做出離婚之決定？何人教唆？已屬有疑。藝術家本來就極具
    有表演天分，被上訴人動不動就一哭二鬧三上吊，以眼淚博
    取教會弟兄姊妹之同情。被上訴人為活在象牙塔之人，無法
    理解伊著書立說之豐功偉業，迄今卻堅持離婚及出售伊購予
    被上訴人之○○住處，顯為趕伊出家門，令伊無處安身。被上
    訴人無自知之明，其已年過半百在音樂界無生存空間，選擇
    離婚絕對不能解決任何問題，反而製造更多問題等語(見附
    表二編號7「證據出處」欄）。可見上訴人於被上訴人訴請
    離婚後，並無任何改善與挽救兩造婚姻之具體作為，一再恃
    才傲物聲稱其著書立說係屬豐功偉業，漠視被上訴人具有之
    音樂專業，更視被上訴人於上訴人著書立說而無暇照顧子女
    之際，為維繫家庭所付出之努力為無物。且上訴人於103年8
    月遭○○科技大學資遣，自104年間起即未再支付家庭生活費
    用，被上訴人欲出售○○住處係屬正常理財建議，上訴人應理
    性與被上訴人溝通，惟上訴人拒絕溝通，亦不支付生活費用
    ，致被上訴人無法與上訴人共同生活，而於106年2月搬出○○
    住處，上訴人仍不斷以被上訴人要將其趕出家門，令其無處
    安身等言論攻詰被上訴人，甚至詆毀被上訴人移情別戀，與
    譏諷被上訴人活在象牙塔，年過半百在音樂界無生活空間。
    更甚者，上訴人寄發存證存函予被上訴人陳稱：妳與他人同
    居賃居，違反亂紀不說，判經離到違背聖經教導等語(見原
    審卷四第76頁)，在毫無證據之情形下，任意指控被上訴人
    與他人同居，污蔑被上訴人之人格。再再顯示上訴人以自我
    中心，拒絕與被上訴人溝通，被上訴人不遂其意即以言語攻
    詰，且毫無改善及挽救兩造婚姻具體作為之情，益證兩造婚
    姻所生破綻確達無回復之望之程度。
  ⒌次查，上訴人於109年2月21日具狀陳稱：伊並沒有參選與立
    法委員之野心與欲望，只不過被上訴人是一個完美主義者，
    為了滿足她的虛榮心與榮譽感，要讓被上訴人有機會當立委
    夫人，伊只能咬著牙拚命，企圖利用自己的清新形象、超高
    學歷博得選民的認同云云(見本院卷四第241至243頁)。惟被
    上訴人陳稱：伊不希望上訴人參選立委，因為伊對於上訴人
    的認知，如果上訴人真的當選，伊覺得臺灣人民很可憐，伊
    不想當立委夫人，因為伊嫁給上訴人，煩惱己經夠多了，如
    果真的當立委夫人，要承擔更多責任，伊無法負擔等語(見
    本院卷四第499頁)。本院衡諸被上訴人於上訴人參選立委前
    之107年3月23日即已訴請離婚，因認其所陳稱不希望上訴人
    參選立委等語，核與常情，足堪憑信。可見上訴人係基於己
    意參選立委，卻將參選立委原因歸責於滿足被上訴人之虛榮
    心與榮譽感，致被上訴人內心備感委屈。又上訴人於109年2
    月21日具狀陳稱：伊生平從來沒有花過這麼多時間這麼多精
    神這麼多力氣追求一個女生，從前，不用伊來說，被上訴人
    自己也知道，因為被上訴人超越28年華，已經拉警報，所以
    只要伊有空，被上訴人就專程從○○出發開車，大老遠跑過來
    臺北，伊在圖書館K書，準備臺灣的律師考試，但是看到被
    上訴人這麼熱誠，伊實在不忍心潑被上訴人的冷水，所以就
    去約會，所以伊就沒有辦法繼續專心讀書，結果沒有通過律
    師考試，總是差那麼一點點，但伊真心愛被上訴人，所以無
    怨無悔，而且那是自己的選擇，自己的決定，伊當然要承擔
    這個沒有通過律師考試的後果，當然人生的路可能就因此而
    轉變，如果順利通過律師考試，伊不但是美國而且又是台灣
    ，後來再加上中國大陸，我的天啊，伊出路可能會非常的寬
    廣，甚至於就走陳水扁的路線，再加上四大國際社團的力量
    (伊本來就是○○○○○推薦的國際學者)，直接參選中華民國總
    統，這個是伊原本計劃，但是因為沒考上律師，什麼都變成
    夢想等語(見本院卷四第249頁)。惟觀諸我國總統副總統選
    舉罷免法規定，競選總統並不以具有我國律師執照為必要，
    上訴人將其未能競選總統諉責於與被上訴人交往致沒考上律
    師，亦即將其自身之失意歸咎於被上訴人，還宣稱無怨悔，
    顯然讓被上訴人內心難以接受，並致精神上承受莫大壓力。
    觀諸上訴人與被上訴人溝通方式，已偏離一般夫妻之常軌，
    而無任何交集，堪認兩造婚姻所生破綻因兩造無法溝通而無
    回復之望。
  ⒍再查，上訴人雖於103年8月遭○○科技大學資遣，但其於○○市
    社會工作師公會指派社工訪視時自述有他投資約1616萬元等
    語(見原卷一第126頁)，另上訴人經其母丁○○無償贈與市價
    約1742萬4497元之○○市○○區○○路○段000○00號5樓房地(下稱
    系爭文化路房地，詳後述㈡⒉③之說明)，則上訴人仍有高達33
    58萬4497元【計算式：16,160,000＋17,424,497＝33,584,497
    】之財產，應足以支付家庭生活費用。再參酌上訴人於原審
    陳稱：我要付錢沒問題，第一個先決條件，就是我有監護權
    ，她有探視權等語(見原審卷一第77頁)，及於本院陳稱：甲
    ○○在工作中，表示他現在需要生活費用，我願意付錢，我付
    到他的戶頭裡面等語(見本院卷三第216頁)，可見上訴人確
    有能力支付家庭生活費用，而係以支付家庭生活費用作為控
    制被上訴人之手段。又甲○○原就讀臺北教育大學(上訴人誤
    認臺灣大學)資訊科學系，因缺乏興趣欲準備參加109年度轉
    學考(見本院卷三第215至217頁)，衡諸兩造學識經驗與經濟
    狀況，當能提供甲○○生活所需，讓甲○○不必打工賺取生活費
    而專心於轉學考試，且兩造是否離婚與上訴人應否給付未成
    年子女生活費用係屬兩事，上訴人身為法學教授斷無諉為不
    知之理，卻仍在甲○○準備轉學考試之關鍵時刻拒絕給付生活
    費用，致甲○○必須打工始能賺取生活所需，此種漠視未成年
    子女最佳利益之行徑，已使兩造婚姻喪失繼續維持之價值與
    必要。上訴人經本院勸諭於109年1月30日給付甲○○10萬元，
    讓甲○○得專心準備轉學考試(見本院卷三第267頁)，雖能改
    善部分親子關係，但仍未全額給付甲○○生活費用，且上訴人
    以其金融知識比被上訴人豐富，被上訴人不懂投資，沒有理
    財能力，交付被上訴人生活費太浪費為由，拒絕給付被上訴
    人關於未成年子女之生活費用，顯係未盡扶養未成年子女之
    責，又以言詞貶損被上訴人，則上訴人給付甲○○10萬元生活
    費用，尚不能修復兩造難以維持之婚姻關係。
  ⒎上訴人雖抗辯：被上訴人對子女未盡母親基本責任，疏於照
    顧子女生活與課業，特別是丙○○現在面黃肌瘦，且乙○○罹患
    躁鬱症，情緒失控，被上訴人畏懼，令乙○○獨自在外租屋居
    住，變相趕乙○○出家門，於管教不動子女時即將子女交還予
    伊云云。惟查，兩造均希望乙○○先完成學業再服役，惟乙○○
    則計畫先服兵役，嗣經本院於108年8月30日請乙○○到庭陳述
    ，乙○○則由被上訴人陪同到庭，並陳稱：伊目前與爸爸同住
    ，但今天是坐媽媽的車一起來，爸爸早上就出門了，沒跟他
    說今天會來開庭等語（見本院卷三第79頁)，可見乙○○與被
    上訴人之親子關係密切，並無上訴人所指被上訴人畏懼乙○○
    與將乙○○趕走之情。又乙○○經被上訴人訴訟代理人提供○○科
    技大學(下稱○○科大)就學資訊後，已改變心意至○○科大就讀
    (見本院卷三第214頁)，堪認被上訴人在子女教養上仍具重
    要功能，若非被上訴人參與本院於108年8月30日就乙○○升學
    事宜進行之協調，實無法使乙○○能改變心意順利就學，則上
    訴人否定被上訴人教養子女之功能，自屬非是。次查，上訴
    人自承其於108年7月8日與丙○○會面交往時，丙○○在○○住處
    與乙○○發生推打，推打過程中把220公分高之玻璃門踢破，
    滿地碎玻璃，丙○○拒絕就醫所以沒有傷單，伊根本不在場，
    他們兄弟玩到天亮，伊早就去學校工作等語(見本院卷二第4
    48頁)，可見父母於照顧子女過程中難免會有疏失，未見被
    上訴人對於上訴人有所指責，然卻見上訴人指摘丙○○在被上
    訴人照顧下面黃肌瘦，對被上訴人教養子女極盡挑剔之能事
    。另徵諸丙○○每週五均會至○○住處與上訴人會面交往，且兩
    造於109年3月5日準備程序協議丙○○自109年3月6日起無庸上
    安親班(見本院卷四第494頁)，且丙○○於原約定不上安親班
    時間屆至(109年3月30日)後，仍持續未上安親班，然上訴人
    卻對於丙○○於同年5、6月間未上安親班乙事渾然不知，並於
    同年6月19日向本院聲請緊急處分，聲請禁止丙○○於防疫期
    間上安親班，嗣經被上訴人敘明丙○○未上安親班，始又撤回
    緊急處分之聲請(見本院卷八第149至150頁)，可見上訴人對
    丙○○之生活欠缺關心，對丙○○之照顧不及被上訴人，只要向
    丙○○詢問即可知悉之生活細節均不知情，尚指摘被上訴人未
    對丙○○盡管教之責，並聲請緊急處分，非但徒增被上訴人訴
    訟困擾與浪費司法資源，且造成兩造婚姻之破綻因子女管教
    問題歧見日深，終至達到無回復之望之程度。
  ⒏縱上，上訴人固有著書立說，然被上訴人於音樂領域亦術有
    專攻，上訴人於婚姻關係中本應尊重與善待被上訴人，然上
    人卻未給予被上訴人應有之基本尊重，屢屢以貶損被上訴人
    尊嚴、踐踏被上訴人人格之言語辱罵、嘲諷被上訴人，且致
    周遭友人均有所見聞，嚴重影響被上訴人之社交生活，已非
    單純夫妻間偶發之口角，更以不給付生活費之方式控制被上
    訴人與子女，致被上訴人無法忍受，最終選擇離家生活，且
    兩造子女甲○○不願再與上訴人同住，寧願打工賺取生活費用
    ，亦不願向上訴人索取活費用。另上訴人對甲○○、丙○○亦欠
    缺身為父親應有之關心，於甲○○準備轉學考試之關鍵時刻不
    給予生活費用，又連丙○○未上安親班均不知悉，即逕向本院
    聲請禁止丙○○上安親班，徒增被上訴人訴訟困擾，卻又指責
    被上訴人未盡母親之責。可見上訴人對被上訴人之情份已絕
    ，夫妻情份已淡更甚於陌生之路人，兩造對於子女教養歧見
    日深，無再共同經營婚姻生活之可能，且上訴人就兩造婚姻
    所生難以回復之重大破綻，可歸責程度顯然高於被上訴人。
    再徵諸兩造分居迄今已近4年，分隔期間越來越久，生活漸
    行漸遠，不僅婚姻有名無實，更造成對生命之折磨與人格之
    扭曲，衡諸一般社會客觀標準，兩造婚姻已生無法回復之破
    綻，並達任何人倘處於同一境況，均將喪失維持婚姻意願之
    程度，被上訴人自得依民法第1052條第2項請求判決離婚。
    至於被上訴人主張本件另有同條第1項第3款所定難以維持婚
    姻之事由，因本院已依同條第2項規定判准兩造離婚，即無
    審酌之必要，併此敘明。
  ㈡關於酌定兩造所生未成年子女丙○○之親權人、扶養費負擔及
    會面交往方式部分：
  ⒈關於親權人部分：
    ①按夫妻離婚者，對於未成年子女權利義務之行使或負擔，
      依協議由一方或雙方共同任之。未為協議或協議不成者，
      法院得依夫妻之一方、主管機關、社會福利機構或其他利
      害關係人之請求或依職權酌定之，民法第1055條第1項定
      有明文。又法院為民法第1055條裁判時，應依子女之最佳
      利益，審酌一切情狀，參考社工人員之訪視報告，尤應注
      意下列事項：⑴子女之年齡、性別、人數及健康情形。⑵子
      女之意願及人格發展之需要。⑶父母之年齡、職業、品行
      、健康情形、經濟能力及生活狀況。⑷父母保護教養子女
      之意願及態度。⑸父母子女間或未成年子女與其他共同生
      活之人間之感情狀況。⑹父母之一方是否有妨礙他方對未
      成年子女權利義務行使負擔之行為。⑺各族群之傳統習俗
      、文化及價值觀，同法第1055條之1亦有明定。另法院為
      審酌子女之最佳利益，得徵詢主管機關或社會福利機構之
      意見、請其進行訪視或調查，並提出報告及建議，此觀家
      事事件法第106條第1項規定自明。
    ②經查，丙○○為兩造所生未成年子女，本院已判准兩造離婚
      ，因兩造對於丙○○權利義務之行使或負擔應由何人任之，
      並未達成協議，則被上訴人請求依上開規定酌定丙○○權利
      義務之行使或負擔，即屬有據。本院參酌○○市社會工作師
      公會對於兩造及未成年子女進行訪視後，於107年5月10日
      所提出桃劉字第107521號函所附酌定親權與會面訪視報告
      所載：「⒈親權能力評估：評估兩造均無不適宜擔任親權
      人之事由。⒉親職時間評估：評估兩造均願意盡力提供親
      職陪伴時間，惟上訴人過去因花費10年左右的時間完成法
      學著作，未有多餘時間提供親職陪伴。⒊照護環境評估：
      兩造均能提供照護環境，惟上訴人現居住所登記於被上訴
      人名下，被上訴人有意將該屋售出，上訴人恐需購置其他
      住所。⒋親權意願評估：兩造均有高度親權意願，對於親
      權安排兩造各持不同主張。⒌教育規劃評估：兩造均具備
      教育規劃能力。⒍親權建議及理由：兩造現階段均無明顯
      危害未成年人之處，具備親權意願及親職照顧能力，然兩
      造對於親權持不同主張，未成年人丙○○則已年滿10歲，可
      自由表達受照顧經驗與意願，現階段仍與上訴人有互動之
      經驗，故依尊重未成年子女意願和繼續性照顧原則，丙○○
      之親權建議由兩造共同行使，並由被上訴人繼續擔任丙○○
      之主要照顧者。同時，建請法院參酌訪視報告，依雙方當
      庭陳述及相關事證，以及兒童最佳利益裁定」等語，及丙
      ○○目前主要與被上訴人同住，受照顧之情形尚屬良好，被
      上訴人亦具有監護意願、現實上有照顧之能力，為丙○○之
      主要照顧者，應可提供丙○○之基本之生活照顧。而上訴人
      自107年3月23日被上訴人提起離婚時起即未給付丙○○扶養
      費，係以其取得監護權作為負擔子女扶養費之先決條件，
      將本身之義務及子女之權利作為親權談判籌碼，顯忽視子
      女之利益，再徵諸丙○○於109年1月30日到院陳稱:我現在
      住媽媽那邊，因為爸爸那邊很亂，有蟑螂，沒有吃的東西
      ，我不想住爸爸那邊等語(見本院卷三第268至269頁），
      難認上訴人為適當之監護人人選。準此，基於友善父母原
      則、尊重未成年子女意願原則和繼續性照顧原則，兩造所
      育未成年子女丙○○權利義務之行使或負擔應由被上訴人任
      之，應較符合子女之最佳利益。
  ⒉關於未成年子丙○○扶養費分擔部分：
    ①按父母對於未成年子女，有保護及教養之權利及義務；父
      母對於未成年子女之扶養義務，不因結婚經撤銷或離婚而
      受影響，民法第1084條第2項、第1116條之2分別定有明文
      。另按法院酌定、改定或變更父母對於未成年子女權利義
      務之行使或負擔時，得命交付子女、容忍自行帶回子女、
      未行使或負擔權利義務之一方與未成年子女會面交往之方
      式及期間、給付扶養費、交付身分證明文件或其他財物，
      或命為相當之處分，並得訂定必要事項。前項命給付扶養
      費之方法，準用第99條至第103條規定。法院命給付家庭
      生活費、扶養費或贍養費之負擔或分擔，得審酌一切情況
      ，定其給付之方法，不受原告聲明之拘束。前項給付，法
      院得依聲請或依職權，命為一次給付、分期給付或給付定
      期金，必要時並得命提出擔保。法院命分期給付者，得酌
      定遲誤一期履行時，其後之期間視為亦已到期之範圍或條
      件，家事事件法第107條、第100條第1、2、3項亦規定甚
      明。
    ②查丙○○為年滿12歲之青少年，現就學中，無謀生之能力；
      而兩造雖經判決離婚，並酌定丙○○權利義務之行使及負擔
      由被上訴人任之，然未能解免於上訴人對丙○○應負擔之扶
      養義務。兩造均有謀生之能力，並無兩造不能共同負擔子
      女扶養費，而應由其中一方負擔之情形，是對於丙○○之教
      育、生活等扶養費用支出，依法應由兩造共同負擔。本院
      審酌丙○○主要起居作息在○○市，參諸行政院主計總處108
      年度家庭收支調查報告，○○市每月每人平均消費支出為2
      萬2147元（見本院卷十第35頁)，前述消費支出統計係以
      各類民間消費支出項目作為計算基準，實已包含各項消費
      所需，自可作為本件扶養費用之重要參考。而被上訴人於
      ○○市社會工作師公會指派社工訪視時自述其現為音樂教師
      ，學校收入年薪約30多萬元，工作室收入每月約1至2萬元
      等語，上訴人自述於大學擔任副教授，每月薪資約為8萬7
      375元，並有其他投資約1616萬元等語(見原卷一第126頁)
      ，另被上訴人於101、102、103、104、105年度之所得給
      付總額依序為28萬3749元、24萬5245元、22萬3621元、28
      萬9637元、30萬8513元，名下其他財產價值為368萬5100
      元；上訴人各該年度之所得給付總額依序為129萬9293元
      、122萬1993元、80萬7962元、166萬8870元、102萬6107
      元，名下並其他財產總額為850萬1600元，有兩造稅務電
      子閘門財產所得調件明細可佐（見原審卷一第40至51、22
      至39頁）。可見兩造學識經歷良好，多年來薪資雖有異動
      ，惟尚屬穩定，均具適當工作能力而得有收入，自得負擔
      子女生活所需，丙○○每月2萬2147元之養費用應由兩造平
      均負擔，被上訴人每月應負擔丙○○之扶養費為1萬1074元(
      計算式：22147/2＝11073.5，元以下四捨五入)。
    ③被上訴人固抗辯其目前尚須清償○○○○銀行○○分行房屋抵押
      貸款1000萬元之每月本金利息約5萬元，並須每月負擔水
      費、電費、瓦斯費、網路費、汽車保養費、一家五口之保
      險費等生活費用約2萬元，及給付母親孝親費每月2萬5000
      元，生活費已透支，被上訴人應彌補過去未負擔之扶養費
      2/3，且其已3年沒課，沒聘書，沒收入，無法支付扶養費
      云云。惟查，夫妻共營婚姻生活期間，本得依同住期間之
      共識按個別之資力狀況、家務分擔情形決定生活費用負擔
      多寡，妻負擔之生活費較少，其累積之婚後財產則較多，
      夫負擔之生活費用較多，其累積之婚後財產則較少，於夫
      妻離婚時，離婚前生活費用負擔不平衡問題，可透過請求
      分配夫妻婚後剩餘財產差額半數而解決，上訴人自不得以
      被上訴人離婚前負擔之生活費較少，拒絕於離婚後負擔未
      成年子女扶養費用。次查，上訴人抗辯其每月須負擔貸款
      5萬元，係購置資產之支出，性質上與儲蓄無異，並非消
      費性之支出，其支出貸款本息越多，其資產價值就越高，
      被上訴人以其每月須支出貸款本息5萬元作為拒絕給付丙○
      ○扶養費之理由，無異是要將收入用以購置資產，亦不願
      用以扶養未成年子女，洵無可取。次查，被上訴人自承其
      母丁○○贈與其系爭文化路房地(見本院卷第19、31頁)，參
      酌被上訴人所提出○○市○○區○○路○段000○000號房屋之實價
      登錄資料，每坪約51萬4500元(見本院卷八第179頁)，而
      系爭文化路房地層次面積為99.33平方公尺，陽台面積為1
      1.47平方公尺，總計為110.8平方公尺【計算式：99.33＋1
      1.47＝110.8】，有建物登記謄本足憑(見本院卷三第229頁
      )，折算為33.517坪【計算式：110.8×0.3025＝33.517】，
      市價約為1742萬4497元【計算式：33.517×514,500＝17,24
      4,496.5元以四拾五入】，上訴人以其母贈與之系爭文化
      路房地價值，即足以支付終生奉養其母每月2萬5000元之
      所需，則上訴人將系爭文化路房地保留為自己資產，不作
      為奉養其母親之資金來源，而用其收入支付奉養其母之扶
      養費，再拒絕支付未成年子女扶養費，委無可採。況上訴
      人亦自承尚有約1616萬元投資(見原審卷一第126頁)，加
      計系爭文化路房地價值，總額即高達3088萬4497元【計算
      式：14,724,497＋16,160,000＝30,884,497】，而上訴人扶
      養丙○○之時間，自107年3月23日起至116年11月3日丙○○成
      年時止，總計亦不逾116個月，縱未扣除前期利息，116個
      月之扶養費不逾128萬4584元【計算式：11,074×116＝1,28
      4,584】，僅占上訴人上開資產之4.16%【計算式：000000
      0/00000000＝0.00000000000000000，小數三位以下四捨五
      入】，衡情上訴人實無不能支付之理。則上訴人上開所辯
      ，顯不足採。
    ④綜上，上訴人離婚後每月應支付被上訴人關於丙○○之扶養
      費1萬1074元，至丙○○成年前1日止。又子女扶養費乃維持
      受扶養子女生活所需之費用，係隨子女成長陸續次第發生
      ，費用種類繁多，應以給付定期金為原則，並無特別情事
      足認有命上訴人為一次給付，或限定被上訴人使用用途之
      必要，另為督促上訴人按期履行，自應參酌家事事件法第
      107條第3項規定，併諭知上訴人如遲誤1期履行者，其後
      之6期視為亦已到期。
  ⒊關於會面交往方式部分：
    ①按法院得依請求或依職權，為未行使或負擔權利義務之一
      方酌定其與未成年子女會面交往之方式及期間，為民法第
      1055條第5項前段所明定。而法院酌定父母對於未成年子
      女權利義務之行使或負擔時，得命交付子女、容忍自行帶
      回子女、未行使或負擔權利義務之一方與未成年子女會面
      交往之方式及期間，此觀家事事件法第107條第1項規定自
      明。
    ②查本院酌定兩造所生未成年子女丙○○權利義務之行使或負
      擔由被上訴人單獨任之，業如前述，而按會面交往乃基於
      親子關係所衍生之自然權利，不僅為未行使保護教養權之
      父或母之權利，更為未成年子女之權利，自應以子女之最
      佳利益為考量。同時會面交往之規定，使未取得未成年子
      女權利義務行使或負擔之一方，於離婚後仍繼續與其子女
      接觸聯繫，是會面交往之實施為繼續性之事實狀態，因父
      子天性，天下皆同，上訴人基於其與丙○○之親子血緣關係
      ，及本於親子情愛而生之親權，並未因而完全喪失，且丙
      ○○於成長過程亦需父親之關愛，是依前揭說明，為使丙○○
      因兩造離婚所受之傷害減到最低，不致疏離父子情感，並
      使上訴人有機會彌補無法長期在丙○○身邊盡父責之憾，則
      上訴人與丙○○會面交往之期間與方式應酌定如附表一所示
      為適當。
  ㈢被上訴人依民法第179條規定，請求上訴人返還其代墊甲○○、
    丙○○扶養費用部分：
    ⒈按父母對於未成年子女有保護及教養之權利義務；對於未
      成年子女之權利義務，除法律另有規定外，由父母共同行
      使或負擔，民法第1084條第2項、第1089條第1項前段定有
      明文。而所謂保護及教養之權利義務，包括扶養在內。又
      按無法律上原因而受利益，致他人受損害者，應返還其利
      益，民法第179條亦有明文。是應負擔扶養費之一方如因
      他方代為支付其應分擔部分者，即無法律上原因受有利益
      。
    ⒉經查，被上訴人主張上訴人自107年3月23日伊提起離婚時
      起即未支付未成年子女扶養費用，未成年子女甲○○、丙○○
      均由其單獨扶養等情，核與上訴人陳稱：兩造共同生活期
      間伊已支付數倍生活費，伊不會再給付被上訴人任何一毛
      錢，伊要付錢沒問題，第一個先決條件，就是伊有監護權
      ，被上訴人有探視權等語相符(見原審卷一第78頁)，徵諸
      兩造自106年2月月間即已分居(見不爭執事項㈡)，堪認上
      訴人自107年3月23日起確未支付未成年子女生活費，甲○○
      成年前，及未成年子女丙○○之生活費均由被上訴人支付與
      代墊，上訴人自因被上訴人代墊子女扶養費而受有不當得
      利。次查，甲○○、丙○○主要起居作息在○○市，參諸行政院
      主計總處107、108年度家庭收支調查報告，○○市每月每人
      平均消費支出依序2萬3049元、2萬2147元（見本院卷十第
      35頁)，自可作為本件扶養費用之重要參考，本院因認兩
      造於107年每月應各自分擔每名未成年子女扶養費1萬1524
      .5元【計算式：23049/2＝11524.5】，自108起至110年止
      每月應各自分擔每名未成子女扶養費用1萬1073.5元【計
      算式：22147/2＝11073.5】，則被上訴人為上訴人代墊自1
      07年3月24日起至甲○○於107年7月21日成年前1日止，及丙
      ○○至110年1月5日止之扶養費用，總計68萬7490元【計算
      式見附表三，元以下四捨五入】，扣除上訴人於109年1月
      30日本院審理中當庭交付甲○○之現金10萬元，上訴人尚受
      有58萬7490元之不當得利。則被上訴人依民法第179條規
      定，請求上訴人給付58萬7490元，自屬有據，應予准許。
      被上訴人逾上開准許部分之請求【即330元，計算式：587
      ,820-587,490=330】，係將附表三編號3所示甲○○107年7
      月1日至20日扶養費之月基數誤算為0.68【見本院卷十第3
      3頁，正確月基數應為0.65，計算式：20/31＝0.6452，小
      數二位以下四捨五入】所致，自不應准許。
六、從而，被上訴人依民法第1052條第2項規定訴請離婚，及依
    民法第1055條第1項規定，請求酌定丙○○權利義務之行使或
    負擔，為有理由，應予准許。原審判准兩造離婚，依職權酌
    定丙○○義務之行使或負擔由被上訴人任之，及上訴人與丙○○
    會面交往之時間及方式如附表一所示，並無不合，上訴論旨
    指摘原判決此部分不當，為無理由，應予駁回。另就原審酌
    定上訴人分擔丙○○扶養費用金額部分，依職權變更如主文第
    2項所示，又因付未成年子女扶養費係家事事件法第3條第5
    項第12款所定家事非訟事件中之親子非訟事件，本院就原審
    命上訴人分擔丙○○扶養費用金額變更如主文第2項所示，乃
    法院依前述規定衡酌相關情事而依職權為裁判，不受當事人
    主張之拘束，自無廢棄原審此部分裁判之必要，併予敘明。
    另被上訴人依民法第179條規定，追加請求上訴人給付58萬7
    490元，及自109年6月20日即追加請求狀繕本送達翌日(見本
    院卷八第157頁)起至清償日止，按年息5%計算之利息，為有
    理由，應予准許；逾此之請求，即屬無據，應予駁回。　　
七、本件事證已臻明確，兩造其餘之攻擊或防禦方法及所用之證
    據，經本院斟酌後，認為均不足以影響本判決之結果，爰不
    逐一論列，附此敘明。
八、據上論結，本件上訴為無理由，被上訴人追加之訴為一部有
    理由，一部無理由，依民事事件法第51條，民事訴訟法第44
    9條第1項、第78條、第79條，判決如主文。
中　　華　　民　　國　　110 　年　　1 　　月　　19　　日
                  家事法庭
                      審判長法  官  王怡雯
                            法  官  朱美璘
                            法  官  何君豪
正本係照原本作成。
被上訴人不得上訴。
上訴人如不服本判決，應於收受送達後20日內向本院提出上訴書
狀，其未表明上訴理由者，應於提出上訴後20日內向本院補提理
由書狀（均須按他造當事人之人數附繕本）上訴時應提出委任律
師或具有律師資格之人之委任狀；委任有律師資格者，另應附具
律師資格證書及釋明委任人與受任人有民事訴訟法第466 條之1
第1項但書或第2項（詳附註）所定關係之釋明文書影本。如委任
律師提起上訴者，應一併繳納上訴審裁判費。
中　　華　　民　　國　　110 　年　　1 　　月　　21　　日

  　　　　　　　　　　　　　書記官  陳奕伃
附註：
民事訴訟法第466條之1（第1項、第2項）：
對於第二審判決上訴，上訴人應委任律師為訴訟代理人。但上訴
人或其法定代理人具有律師資格者，不在此限。
上訴人之配偶、三親等內之血親、二親等內之姻親，或上訴人為
法人、中央或地方機關時，其所屬專任人員具有律師資格並經法
院認為適當者，亦得為第三審訴訟代理人。
附表一
壹、未成年子女丙○○年滿16週歲以前：                         項    目   期      間  方式            備            考 一般時間                                        每日下午七至九時                                                                    得以撥打電話方式為「通話」，但隨時可以傳真、書信或其他電子郵件等方式為「聯絡」。       週休二日即星期六與星期日                                        每月第一週與第三週                                                                                  上訴人得於星期六上午9時至未成年子女所在處所前接回該子女同住，並於星期日下午7時前將該子女送至上開處所交予被上訴人。  以該月第一個週六為第一週，以此推算                                      暑假期間                                                                                                         十日                                                                                                                                                                                                                               除仍得維持一般時間及週休二日之會面交往方式外，暑假並得另增加10天之同住時間。其起迄時間，由兩造另行協議，如協議不成，則自該子女就讀學校放假日之第3日起，由上訴人於該日上午9時至未成年子女所在處所接回該子女接回同住10日，並於期滿日下午7時前將該子女送至上開處所交予被上訴人。   寒暑假之會面交往期間如學校有課輔或學習活動，上訴人應負責接送，無法接送即應放棄該會面交往，並將左列同住時間由 10 日改為5 日，其時間由兩造協議之並應尊重該子女之意願。                                                            寒假期間                                                                                                                                           四日                                                                                                                                                                                                      除仍得維持一般時間及週休二日之會面交往方式外，寒假並得另增加4天之同住時間。其起迄時間，由兩造另行協議，如協議不成，則自該子女就讀學校放假日之第3日起，由上訴人於該日上午9時至未成年子女所在處所接回該子女同住4日，並於期滿日下午7時前將該子女送至上開處所交予被上訴人。  除「5 日」改為「2 日」外，其餘同上。                                                                                                                                                                                                             春節期間                                                                                                                                                                          三日                                                                                                                                                                                                                                                             ①於單數年（以民 國年數為準）得 於農曆除夕上午 9時至未成年子 女所在處所接回 該子女同住3日 ，並於農曆初二 下午7時將該子女送回原所在處 所。 ②於雙數年得於農曆初三上午9時至該子女所在處所接回該子女同住三日，並於農曆初五下午7時將 該子女送回原所在處所。 春節會面交往之時間如與寒假會面交往期間重疊，由兩造協議另行補足寒假期間不足之日。如與週休二日會面交往期間重疊，則無庸補給。                                                                                                                                                                                                                            附   註                                                                                                          1.上列所定會面交往之方式與期間，非經雙方之書面同意或經本院裁定變更，不得任意主張變更、延期或保留。                                      2.如任何一造或未成年子女之聯絡方式（電話、地址） 有變更，應事先主動告知對造。                  3.如不能準時接送該未成年子女時或欲放棄該次會面交 往時，至遲應於前一日告知對造，必要時得各自置簿 由對造簽名。                                  4.上訴人若遲誤前揭會面交往之時間，除非徵得被上訴人同意，不得請求補行之。若上訴人無法親自前往接出或送回未成年子女，而委託「親屬」代為接送時，應預先知會被上訴人。                      5.任何一造如欲帶同該未成年子女出國，應事先通知他 造。如未成年子女將欲移民，由兩造共同決定同意與否。  6.兩造均不得有危害未成年子女身心健康之行為。    7.兩造均不得灌輸敵視、反抗對方之觀念。          8.兩造與子女為會面交往時，應尊重子女之意願，不得 強迫為之，任親權之一方亦有教育子女、協助他方探 視之義務。                                      貳、於未成年子女年丙○○滿16週歲後：由未成年子女自行決定與上訴人會面交往之方式與期間。